【裁判字號】    98,消債更,946
【裁判日期】    980707
【裁判案由】    聲請更生程序
【裁判全文】
臺灣高雄地方法院民事裁定           98年度消債更字第946號
聲  請  人  甲○○
上列當事人聲請消費者債務清理事件，本院裁定如下：
    主  文
聲請駁回。
聲請費用由聲請人負擔。
    理  由
一、聲請意旨略以：聲請人甲○○前因消費借貸、自用住宅借款
    、信用卡契約等原因，對如附表所示金融機構負有如附表所
    示債務，所負無擔保或無優先權之債務總額未逾新臺幣（下
    同）1,200 萬元。聲請人雖曾於95年5 月24日，與無擔保債
    權銀行中之最大債權銀行遠東銀行依金融主管機關協調成立
    之中華民國銀行公會會員辦理消費金融案件無擔保債務協商
    機制與如附表所示之無擔保債權人達成分期還款協議，每月
    需償還26,000元，惟因聲請人尚有高雄銀行房貸債務未加入
    前次協商，已於97年間附具債權人清冊，向最大債權銀行遠
    東銀行請求協商遭拒。惟聲請人以家庭代工營生，每月收入
    僅15,000元，除個人生活費用每月6,900 元外，尚須支出房
    貸每月13,000元，扣除前開支出後，已有不能清償債務之情
    事，爰依法聲請准予裁定更生等語。
二、按「為使負債務之消費者得依本條例所定程序清理其債務，
    以調整其與債權人及其他利害關係人之權利義務關係，保障
    債權人之公平受償，謀求消費者經濟生活之更生及社會經濟
    之健全發展，特制定本條例。」、「債務人不能清償債務或
    有不能清償之虞者，得依本條例所定更生或清算程序，清理
    其債務」，消費者債務清理條例第3 條定有明文。是消費者
    債務清理條例之立法，其中心思想乃認陷於經濟上困境之消
    費者若任其於惡性循環之債務窘境中自生自滅，其將衍生嚴
    重之社會問題，致難以維持安定之社會經濟秩序，故有予之
    分別情形依更生或清算之程序清理其債務之必要，藉以妥適
    調整其與各相關債權人等間之權利義務關係，以謀求消費者
    經濟生活之更生機會，從而健全社會經濟發展。惟私法上之
    債之關係，係以當事人間之信賴關係為基礎，為社會經濟組
    織之重要支柱。當事人於以法律行為追求自己之利益之際，
    亦應顧及對方之利益，並考量債權債務在社會上之作用，本
    於誠實及信用之原則，行使其債權及履行其債務。故債務人
    之消費者欲以上開條例為其所負義務之調整者，自應本於誠
    信原則之本旨，僅在其不能清償債務或有不能清償之虞而使
    其陷於經濟上之困境時始得准許之。以避免其藉此善意之立
    法而惡意圖謀減免債務，致使社會陷於道德之危險，並因此
    使信用緊縮而造成社會經濟之動盪。
三、經查：
(一)聲請人雖曾於95年間與當時最大債權銀行遠東國際商業銀行
    （下稱遠東銀行），依「金融主管機關協調成立之中華民國
    銀行公會會員辦理消費金融案件無擔保債務協商機制」與如
    附表所示之無擔保債權人達成分期還款協議，每月需償還
    26,000元，有卷附協議書可參（見本院卷第111 頁），聲請
    人於97年5 月間毀諾不再繼續履行，亦為聲請人所自認。因
    尚有高雄銀行房貸債務未參與前次協商，聲請人於97年間向
    最大債權銀行遠東銀行依消費者債務清理條例申請前置協商
    復遭退件。聲請人據以聲請更生，本院自應綜合聲請人目前
    全部收支及財產狀況，評估是否已不能維持符合人性尊嚴之
    最基本生活條件，而有「不能清償或不能清償之虞」之情。
(二)聲請人主張其每月需支出伙食費、水電費、交通費及其他雜
    物支出6,900 元、房貸每月13,000元，雖據提出統一發票、
    水電費單據、醫療費收據、台灣銀行存摺影本等件為證（本
    院卷第186 至209 頁、第214 頁以下），惟聲請人並未提出
    全部開銷憑證，尚難遽認其主張為真，何況消費者債務清理
    條例雖期望使負債累累難以自力重建經濟生活之債務人得有
    更生之機會，然並無意保證每一債務人均能維持其原來之生
    活水準，毋寧係在保障債務人最低生活水準之前提下，使債
    務人盡力清償以得更生之機會。是債務人生活費用之支出，
    不應由債務人任意主張，只需得以維持其最低生活水準即可
    ，查內政部公告之97年度高雄市低收入戶最低生活費，每人
    每月10,991元，而上開公告係內政部依據社會救助法第4 條
    規定所制訂之標準，應屬可採，聲請人之生活費應依此計算
    。且此部分最低生活費業已包含食衣住行等各項費用在內，
    聲請人貸款購屋所支出之費用應由此最低生活費中支出，不
    能另行計算。其每月支出之生活費用應為10,991元。
(三)聲請人雖主張其因車禍致失去工作能力，並提出高雄醫學大
    學附設中和紀念醫院診斷證明書為證（本院卷第161 頁），
    惟該診斷證明書僅記載病名為「腰椎病變、背痛、神經痛」
    及需長期治療與復健等語，尚難認定聲請人所稱車禍發生之
    時點及是否確有喪失工作能力之情事，是聲請人前開主張已
    屬有疑。且依聲請人主張，其現以家庭代工為生，每月收入
    尚15,000元乙情，足見其勞動能力縱有減損，仍非全無工作
    能力。況聲請人為教師退休，每半年可領得退休金237,218
    元，有其郵局存摺影本附卷可按（見本院卷第236 頁以下）
    ，平均每月退休金為39,536元。且聲請人97年度領有存款利
    息所得228,744 元及宏利人壽保險公司薪資所得271,165 元
    ，此有其97年度綜合所得稅各類所得資料清單在卷可查（本
    院卷第176 頁），此2 部分平均每月收入為41,659元。是聲
    請人每月收入總計為96,195元（15,000+39,536+41,659），
    扣除其每月支出之生活費用10,991元，尚有85,204元可供清
    償借款之用，聲請人之債務總額雖達1,797,289 元，然僅需
    不到兩年之時間即可清償，縱有利息負擔而需拉償還款期限
    ，亦無不能清償之虞。聲請人雖陳稱其公務人員優惠存款之
    帳戶已遭強制執行，然其優惠存款解約之總額為1,275,814
    元，有存摺影本在卷足佐（見本院卷第221 頁背面），此部
    分金額用以清償債務後，雖減少聲請人之利息收入，惟借款
    亦僅餘60萬，大幅減輕聲請人還款壓力，尚不至造成聲請人
    清償之困難。況聲請人名下尚有房屋及土地，公告現值合計
    即達2,249,954 元，而所餘之房貸僅約30萬元，有聲請人之
    財產歸屬資料清單及金資中心信用資料在卷可稽（見本院卷
    第173 頁、第17頁背面），是聲請人之資產價值高於其債務
    ，必要時亦得處分資產清償債務，益徵聲請人並無不能清償
    債務之虞。聲請人縱履行有所不便，亦應循個別協商管道與
    債權人協商還款金額，非得逕以更生規避清償債務之責。
四、綜上所述，本件聲請人未能舉證證明其有不能清償債務或不
    能清償債務之虞，核其聲請係屬聲請更生之要件不備，應予
    駁回。
五、依消費者債務清理條例第11條第1 項、第8 條前段，裁定如
    主文。
中    華    民    國    98    年    7     月    7     日
                  民事第四庭法  官 王奕勛
正本係照原本作成。
如不服本裁定，應於裁定送達後10日內，以書狀向本院提出抗告
，並繳納抗告費新臺幣1,000 元。
中    華    民    國    98    年    7     月    7     日
                                書記官  王資惠
附表：
┌──┬────────────┬────────┬───────┐
│編號│債權人                  │金額（新台幣）  │種    類      │
├──┼────────────┼────────┼───────┤
│1   │高雄銀行                │306,000元       │房屋貸款      │
├──┼────────────┼────────┼───────┤
│2   │花旗銀行                │69,724元        │信用卡消費款  │
├──┼────────────┼────────┼───────┤
│3   │上海銀行                │236,606元       │信用卡消費款  │
├──┼────────────┼────────┼───────┤
│4   │國泰世華商業銀行        │212,000元       │信用卡消費款  │
├──┼────────────┼────────┼───────┤
│5   │荷蘭銀行                │136,940元       │信用卡消費款  │
├──┼────────────┼────────┼───────┤
│6   │聯邦銀行                │152,094元       │信用卡消費款  │
├──┼────────────┼────────┼───────┤
│7   │遠東銀行                │321,174元       │信用貸款      │
├──┼────────────┼────────┼───────┤
│8   │中國信託商業銀行        │148,284元       │信用卡消費款  │
├──┼────────────┼────────┼───────┤
│9   │永豐信用卡公司          │165,263元       │信用卡消費款  │
├──┼────────────┼────────┼───────┤
│10  │友邦信用卡公司          │49,204元        │信用卡消費款  │
└──┴────────────┴────────┴───────┘


司法院資訊處製作；財團法人民間司法改革基金會備份。
